【裁判字號】    99,台上,2331
【裁判日期】    991216
【裁判案由】    返還合夥出資等
【裁判全文】
最高法院民事判決            九十九年度台上字第二三三一號
上  訴  人  陳梁對妹
訴訟代理人  金 學 坪律師
被 上訴 人  梁 毓 玲
上列當事人間請求返還合夥出資等事件，上訴人對於中華民國九
十九年七月二十七日台灣高等法院第二審判決（九十八年度重上
字第五四五號），提起上訴，本院判決如下：
    主  文
原判決關於駁回上訴人對命其給付被上訴人出資及賸餘財產中之
新台幣參拾玖萬柒仟參佰肆拾參元伍角本息之上訴，暨該訴訟費
用部分廢棄，發回台灣高等法院。
其他上訴駁回。
第三審訴訟費用，關於駁回其他上訴部分，由上訴人負擔。
    理  由
本件被上訴人主張：兩造於民國七十八年間各自出資二分之一，
合夥向訴外人李耀庭購買坐落台北縣新莊巿新工段一小段七地號
土地權利範圍一萬分之五一及其上門牌號碼同巿五權一路三號四
樓之十二建物（即五股工業區標準廠房Ｂ棟四○六號廠房，下稱
系爭房地），約定以兩造合組之致廷企業有限公司（下稱致廷公
司）名義為所有權登記，並由上訴人負責執行合夥事務即以致廷
公司名義出租系爭房地，所收取之租金扣除相關稅捐及費用後，
平均分配予兩造。上訴人自九十一年九月起，拒絕分配合夥利益
，經伊先後兩次起訴請求，均獲勝訴判決確定〔台灣板橋地方法
院板橋簡易庭九十二年度板簡字第二四七二號及同院九十三年度
簡上字第八九號（下稱前案）、同院九十四年度訴字第一九三一
號及原法院九十五年度上易字第四六三號〕。詎上訴人拒將系爭
房地自九十五年三月一日起至九十七年六月三十日止共二十八個
月，出租予訴外人仲鼎科技股份有限公司所收取之租金，扣除相
關稅捐、費用後之餘款二分之一即新台幣（下同）一百零四萬六
千四百零五元（下稱系爭租金）竟未予分配，伊自得依民法第六
百七十六條、第六百七十七條第一項規定為請求。又上訴人未徵
得伊之同意，於九十七年四月九日將系爭房地以一千七百三十萬
元出賣予訴外人戴勝賢，兩造間之合夥關係即因目的事業已不能
完成而解散，上訴人應協同清算合夥財產，並依民法第六百九十
九條規定，將出賣系爭房地所得價金扣除仲介服務費之餘款二分
之一即八百五十五萬九千一百七十五元（下稱系爭價金）分配予
伊等情。爰求為命上訴人給付系爭租金、系爭價金，合計九百六
十萬五千五百八十元，並分別自起訴狀繕本送達翌日（九十七年
七月二十五日）起、民事辯論意旨書狀繕本送達翌日（九十八年
二月十一日）起，均加計法定遲延利息之判決〔逾上開金額（即
價金中之仲介服務費二分之一即九萬零八百二十五元）本息部分
，被上訴人於第一審受敗訴之判決，未據其聲明不服，不予贅載
〕。
上訴人則以：兩造間並無合夥關係存在，系爭房地係伊配偶陳武
鎊經被上訴人介紹，以八百五十九萬元之代價，向訴外人吳有義
所購得，並支付李耀庭讓渡權利金三百萬元，作為致廷公司營運
支配。依陳武鎊與吳有義、李耀庭簽訂之「五股工業區標準廠房
及其用地讓渡契約書」約定，陳武鎊已以簽發支票或匯款之方式
，支付李耀庭讓渡權利金三百萬元、給付吳有義價金二百十四萬
元，餘款則由伊承受吳有義之銀行貸款六百四十五萬元，被上訴
人並未實際出資。另系爭房地完成所有權移轉登記前所積欠之貸
款利息及工程費、土地增值稅、監證費、契稅等合計二百三十八
萬八千三百四十八元，亦均由伊負擔。被上訴人提領現金、匯款
予陳武鎊，陳漢業匯款予陳武鎊等，要為繳納另筆廠房之自備款
或清償對伊之借款，均非出資。縱認兩造間有合夥關係存在，因
系爭房地之出賣，支出營業稅十四萬二千八百五十七元、仲介服
務費十八萬一千六百五十元、契稅七萬九千九百七十四元、代墊
押租金二十一萬元及預收房屋租金四十四萬一千元，致廷公司並
須負擔綜合所得稅六十五萬一千八百三十元，經扣除後，已無合
夥利益可供分配等語，資為抗辯。
原審維持第一審所為命上訴人給付被上訴人九百六十萬五千五百
八十元本息之判決，駁回上訴人之上訴，係以：兩造間合夥關係
是否存在之爭點，業經兩造於前案審理中實質辯論，復經該前案
法院判斷有合夥契約存在，雙方出資額各二分之一，因而判命上
訴人應分配自九十一年九月起至九十二年六月止之租金利益共四
十萬零二百八十三元本息予被上訴人確定。上訴人於本件不能證
明兩造間確曾有消費借貸關係存在，不足以推翻前案之上開認定
，依爭點效理論，有關兩造間合夥契約存否及被上訴人有無實際
出資等節，應受前案判斷之拘束，即被上訴人主張兩造各出資二
分之一，合夥購買系爭房地並出租他人而共同經營事業等情，自
堪信真。則被上訴人依民法第六百七十六條、第六百七十七條第
一項規定，請求上訴人給付自九十五年三月一日起至九十七年六
月三十日止出租系爭房地之分配款一百零四萬六千四百零五元本
息，洵非無據。其次，兩造係合夥出資購買系爭房地並出租他人
而共同經營事業，上訴人既將系爭房地出賣予戴勝賢並辦妥所有
權移轉登記及完成點交，該合夥之目的事業已確定不能完成，即
告解散，應進行清算程序。系爭房地賣得價金一千七百三十萬元
，扣除仲介服務費十八萬一千六百五十元，被上訴人可分得八百
五十五萬九千一百七十五元。至上訴人抗辯系爭房地買賣交易須
由合夥負擔營業稅十四萬二千八百五十七元、契稅七萬九千九百
七十四元，致廷公司出賣資產分配盈餘應扣除綜合所得稅六十五
萬一千八百三十元之必要費用云云，僅提出致廷公司開立之統一
發票及其個人製作之股東個人綜合所得稅資料暨說明書計算表為
證，無法證明上訴人確有實際墊支各該款項，且縱有實際墊支，
亦係致廷公司所應負擔之稅捐，尚難認與兩造之合夥有關。況契
稅之納稅義務人為戴勝賢，上訴人復未舉證證明其與戴勝賢就契
稅負擔另有特別約定，則上開稅捐即不應自買賣價金中扣除。上
訴人另抗辯其曾代墊系爭房地與承租人提前終止租約應退還之押
租金二十一萬元及預收租金四十四萬一千元部分，亦為被上訴人
否認，所提出之台灣中小企業銀行帳戶存摺，僅能證明該帳戶曾
於八十二年九月一日存入現金二十一萬元及四十四萬一千元之事
實，無法證明該款項存入之原因為何，上訴人執此抗辯兩造合夥
另負欠其上開墊款云云，不足採信。則被上訴人據以請求上訴人
給付系爭房地出賣後之合夥利益八百五十五萬九千一百七十五元
本息，亦屬有據等詞，為其論斷之基礎。
關於廢棄發回部分〔原判決關於駁回上訴人對命其給付被上訴人
出資及賸餘財產（即系爭價金）中之三十九萬七千三百四十三元
五角本息，即有關營業稅暨所得稅負擔額二分之一合夥財產之上
訴部分〕：
按法院依調查證據之結果，雖得依自由心證，判斷事實之真偽，
但其所為之判斷如與經驗法則不符時，即屬於法有違（本院六十
九年台上字第七七一號判例參照）。次按除出售土地外，在中華
民國境內銷售貨物或勞務及進口貨物，均應依加值型及非加值型
營業稅法規定課徵加值型或非加值型之營業稅，此觀該法第一條
及第八條第一項第一款之規定即明。且營業人使用統一發票，應
按時序開立，並於扣抵聯及收執聯加蓋規定之統一發票專用章。
營業人漏開、短開統一發票經查獲者，應補開統一發票，並於備
註欄載明「違章補開」字樣，由主管稽徵機關執存核辦。違反者
，依營業稅法及稅捐稽徵法有關規定處罰。觀乎統一發票使用辦
法第八條第一項前段、第十九條第一項及第三十條之規定亦明。
查上訴人於原審主張：系爭房地買賣價金除應扣除仲介服務費外
，亦應扣除致廷公司所應負擔之營業稅十四萬二千八百五十七元
及分配盈餘後所應負擔綜合所得稅納稅額六十五萬一千八百三十
元等語，並提出統一發票、說明書、營業人銷售額與稅額申報書
、九十七年度綜合所得稅結算稅額繳款書等件為證（見原審卷一
○二至一○八頁），其中統一發票上蓋有致廷公司統一發票專用
章，說明書上載有續勤聯合會計師事務所字樣，營業人銷售額與
稅額申報書上蓋有財政部台灣省北區國稅局營業稅網路申報收件
章，九十七年度綜合所得稅結算稅額繳款書上亦蓋有銀行收稅之
章，參諸原審認定系爭房地出售之事實，依上說明，上訴人主張
系爭房地賣得價金應扣除上開必須繳納之營業稅及綜合所得稅納
稅額，似非全然無據。乃原審未說明理由，逕認上開證據不能證
明上訴人確有實際墊支各該款項，其依自由心證判斷事實之真偽
，即與經驗法則不符，並有判決不備理由之違法。另者，原審先
則認定致廷公司係兩造之合夥事業，乃又謂上訴人縱有實際墊支
上開稅捐，係致廷公司所應負擔之稅捐，尚難認與兩造之合夥有
關云云，亦難謂無理由矛盾之違法。上訴意旨，執以指摘原判決
關此部分不當，聲明廢棄，非無理由。
關於駁回上訴部分〔原判決關於駁回上訴人對命其給付系爭租金
一百零四萬六千四百零五元暨系爭價金（即出資及賸餘財產）中
八百十六萬一千八百三十一元五角共九百二十萬八千二百三十六
元五角各本息合夥財產之上訴部分〕：
按法院於判決理由中，就訴訟標的以外當事人所主張或抗辯足以
影響判決結果之重要爭點，本於當事人完足舉證及辯論之結果，
已為實質之判斷者，基於當事人之程序權業受保障，可預見法院
對於該爭點之判斷將產生拘束力而不致生突襲性裁判，仍應賦予
該判斷一定之拘束力，以符程序上誠信原則及訴訟經濟。是同一
當事人間就該重要爭點提起之其他訴訟，除有原判斷顯然違背法
令、或當事人提出新訴訟資料足以推翻原判斷、或原確定判決之
判斷顯失公平、或前訴訟與本訴訟所得受之利益（即標的金額或
價額）差異甚大等情形，可認當事人為與原判斷相反之主張，不
致違反誠信原則外，應解為當事人及法院就該經法院判斷之重要
爭點之法律關係，均不得為相反之主張或判斷。原審依上說明，
就系爭租金部分，為上訴人不利之判決，經核於法洵無違誤。其
次，系爭房地買賣之契約納稅義務人並非上訴人，且上訴人與戴
勝賢就契稅負擔別無特別約定，為原審認定之事實，則原判決認
兩造間之合夥得分配之利益，不得扣除契稅七萬九千九百七十四
元一節，亦無可議。此外，原判決認定上訴人未能舉證證明曾代
墊押租金二十一萬元及預收租金四十四萬一千元，乃其取捨證據
、認定事實之職權行使，所為認定並無違背法令，非上訴人所得
任意指摘。上訴意旨，指摘原判決關此部分不當，求予廢棄，非
有理由。
據上論結，本件上訴為一部有理由，一部無理由。依民事訴訟法
第四百七十七條第一項、第四百七十八條第二項、第四百八十一
條、第四百四十九條第一項、第七十八條，判決如主文。
中    華    民    國  九十九  年   十二   月   十六   日
                      最高法院民事第七庭
                          審判長法官  顏  南  全  
                                法官  林  大  洋  
                                法官  沈  方  維  
                                法官  鄭  傑  夫  
                                法官  吳  麗  女  
本件正本證明與原本無異
                                      書  記  官  
中    華    民    國  九十九  年   十二   月  二十八  日
                                                     m

司法院資訊處製作；財團法人民間司法改革基金會備份。
